臺灣彰化地方法院員林簡易庭民事判決
111年度員建簡字第1號
原      告  吳和諺  
訴訟代理人  張方俞律師
            張方駿律師
被      告  陳昱成  
訴訟代理人  余柏儒律師
上列當事人間請求返還工程款等事件，本院於民國111年8月19日
言詞辯論終結，判決如下︰
    主  文
被告應給付原告新臺幣肆拾萬肆仟伍佰元，及其中新臺幣壹拾柒
萬柒仟元，及自民國一○九年十二月十八日起，其中新臺幣貳拾
貳萬柒仟伍佰元，及自民國一一○年一月十四日起，均至清償日
止，按年息百分之五計算之利息。
原告其餘之訴駁回。
訴訟費用新臺幣陸仟陸佰壹拾元由被告負擔其中新臺幣肆仟肆佰
貳拾參元，餘由原告負擔。
本判決第一項得假執行；但被告如以新臺幣肆拾萬肆仟伍佰元為
原告預供擔保後，得免為假執行。
    事實及理由
一、按訴狀送達後，原告不得將原訴變更或追加他訴，但請求之
    基礎事實同一者及擴張或減縮應受判決事項之聲明者，不在
    此限，民事訴訟法第255條第1項第2、3款定有明文。前揭規
    定於簡易訴訟程序均適用之，此觀同法第436條第2項規定自
    明。本件原告起訴時原聲明：被告應給付原告新臺幣(下同)
    404,500元，及其中177,000元自民國109年12月18日起；其
    中227,500元自110年1月14日起，均至清償日止，按年息5%
    計算之利息；嗣陸續變更，最後具狀變更為先位聲明：被告
    應給付原告604,500元，及其中177,000元自109年12月18日
    起；其中227,500元自110年1月14日起；其中200,000元自民
    事準備狀繕本送達翌日起，均至清償日止，按年息5%計算之
    利息。備位聲明：被告應給付原告604,500元，及自民事準
    備狀繕本送達翌日起至清償日止，按年息5%計算之利息。被
    告上開變更核屬擴張應受判決事項之聲明且請求之基礎事實
    同一，合於前揭規定，應予准許。
二、原告主張：
　㈠兩造於109年12月09日就原告所有門牌號碼彰化縣○○市○○路0
    段000巷00號房屋(下稱系爭房屋)簽訂裝修工程合約書(下稱
    系爭契約)，約定由被告承攬系爭房屋之室內裝修工程(下稱
    系爭工程)，工程總價為50萬元(未稅)；系爭工程包含電力
    工程(含1、2、3、4樓供電迴路開關安裝及電線換新)、給排
    水工程(含全棟廁所冷熱給水管安裝、落水管安裝、糞管配
    置、樓頂水塔淨水器管路改管)、泥作工程【含全棟牆面(有
    打除水泥見結構體部分)、地面粗胚、門口砌四吋磚牆、一
    樓廚房少量隔間牆】、磁磚工程(含1、2、3樓之地面地磚、
    廁所地壁磚、廚房腰帶壁面)等工程，並約定原告於簽約開
    工時給付總價金之30%即15萬元作為訂金、泥作進場前給付4
    0%即20萬元、驗收完畢給付尾款30%即15萬元。
　㈡嗣原告依約給付兩期工程款(於109年12月17日給付177,000元
    ，於110年1月13日給付227,500元)，共計404,500元後，被
    告僅完成電力工程、給排水工程，至於泥作工程則部分磚牆
    、隔間牆未完工，甚至泥作粗胚皆未施作，是泥作工程大部
    分未完成，至磁磚工程亦是大部分均未完工，但被告卻無故
    暫停施工，未完成系爭工程全部，嗣屢經原告催告請求，被
    告仍置之不理，原告遂以台中法院郵局存證號碼1033號存證
    信函催告被告應如實履約，經被告於110年5月5日收受，嗣
    再以台中法院郵局存證號碼1271號存證信函催告被告應於10
    日內履行其契約義務，經被告於110年6月11日收受，然被告
    仍置若罔聞，迄今亦未完成系爭工程，亦未交付原告，被告
    未依系爭契約完成系爭工程，且施作之部分亦存有重大之瑕
    疵，經原告催告後仍明示拒絕履行或修補，原告自得民法第
    502條、第254條、第494條、第495條、第259條等規定解除
    系爭契約並請求返還工程款404,500元，更得依民法第260條
    、第495條第1項、第227條第1項請求被告賠償因該等瑕疵所
    致之清運費用20萬元等語，並聲明：如上開變更先位聲明所
    示。
　㈢倘認原告先位訴訟無理由，然原告業前於110年5月5日寄發存
    證信函請求被告修補瑕疵而未獲置理，系爭工程存有工程瑕
    疵，原告自得行使民法第494條之形成權，減少全部之價金
    即404,500元，且一經行使，即生減少報酬之效果，被告就
    該減少報酬之債權即不存在，故原告自得依不當得利法律關
    係請求被告返還404,500元之價金，又倘原告雖不得解除系
    爭契約，亦得依民法495條第1項、民法第227條1項等規定請
    求請求被告賠償因該等瑕疵所致之修補費用200,000元等語
    ，並聲明：如上開變更備位聲明所示。
三、被告則以：
  ㈠被告自109年12月16日開始施作系爭工程，且電力工程、給排
    水工程均已完工，泥作工程與廁所部分之磁磚工程亦大部分
    已完成，堪認被告為完成承攬工作已耗費相當勞力、時間及
    費用，自不許原告得援一般債務遲延之法則主張解除契約，
    否則對被告難謂公平。縱認原告得主張本件得適用民法第25
    4條規定，惟兩造並未約定給付期限，且原告所定履行之期
    限顯不相當，仍難謂有合法取得解除權，況兩造並未約定清
    償期日，原告主張有兩造間口頭承諾清償期，要與事實不符
    。
　㈡被告施工向來信譽良好、認真負責，每項工項必定與原告討
    論後給予原告專業意見，並且於施工之過程及完成之施作工
    項，均有經原告確認及檢查。然而被告施工時，原告即對工
    程內容百般挑剔及刁難，且原告與其妻往往意見不一致，過
    程中決策反覆，雙方溝通成本過高，也因此導致契約之履行
    並不順利。又原告於兩造締約後，不停片面要求增加非於契
    約中所明確約定之工作項目、又或兩造約定由原告提供之材
    料原告均未依約提供，致使被告之施作時間不停增加、或根
    本無法繼續履行。更有甚者，於施工之期間，兩造因裝修工
    程款項之爭議，而生履約之糾紛，被告於施工期間遭到原告
    數次誣告、又因此遭到警察拘留而被關押1日，對原告已無
    任何信賴、亦深怕如踏進原告所有之建物一步，又會遭到原
    告誣告其侵入住居、或以其他不實之罪名栽贓被告，自然無
    法繼續履行系爭契約之工程，而此無法繼續履行，乃係因可
    歸責於原告之事由所致，自不得歸責於被告，原告不得依民
    法第494條規定主張解除契約。
  ㈢原告僅泛稱被告所承攬之系爭工程存有重大瑕疵(如磁磚破裂
    、糞管誤接)等語，惟始終未提出相關證據以盡其舉證之責
    任，原告固據其所提出之照片數幀、存證信函附件指摘施工
    有瑕疵云云，然並未經過專業人士鑑定確認存在施工之瑕疵
    ，而僅係原告片面之詞，堪難採憑。故原告主張被告有多處
    施工瑕疵云云，並未舉證以實其說，自無足採。
  ㈣系爭工程尚未完工，原告自無由於承攬工作完成前，先行對
    被告主張瑕疵擔保責任。
  ㈤原告於提出本訴之前，僅有以存證信函向被告請求修補瑕疵
    ，而其請求被告修補之時間，據原告所發之存證信函，履行
    之期限分別為10日、7日，然而觀之兩造之系爭工程，乃係
    具高技術性、繁複困難之裝修工程，依社會一般觀念以為衡
    量，顯非原告所定之短短10日、7日可以輕易完成，益徵原
    告請求修補之期間過短，顯不相當，應認與未定期限同，而
    不生請求修補之效力，況且被告並未如原告所稱斷然、無轉
    圜餘地預示拒絕給付或除去瑕疵，原告自不得主張解除契約
    。
  ㈥系爭工程係為建物翻修工程，除電力工程、給排水工程、磁
    磚工程以外，尚涉及多項泥作工程，均附屬於建築物本身之
    結構體，而非單純之室內裝修而已。縱令系爭工程確有被告
    所指之瑕疵：糞管誤接、漏接地線、一樓地板電線管使用較
    軟之浪管、電熱水器漏接觸器、泥作粗胚水平未直、浴室磁
    磚破裂、三樓地板瀝青未清除乾淨等瑕疵，惟上開瑕疵對於
    建築物之結構或安全均屬無礙，況被告所指上開瑕疵縱若屬
    實，所占系爭工程之比例極為低微，顯非重要被告據以主張
    解除契約，要與民法第494條但書之規定不合，自不生解除
    契約之效力。
  ㈦系爭工程被告已花費相當多之時間、勞力、費用等成本進行
    施工，且自原告所提之照片亦可見被告於現場施作之程度，
    縱原告得解除契約，惟仍應清算並扣除被告已經施作之部分
    金額後，再行令被告返還剩餘之金額，而非如原告所請求返
    還全部給付之價金。
  ㈧系爭工程之所以迄今仍無法完工，無非係因為原告未依約提
    供地磚、壁磚之材料、亦未依約提供浴室內之檔水門檻(止
    水墩)、未依約自行雇工施作門框、窗框等部分工程，致被
    告與師傅到施工現場卻無材料可施工，無從繼續施作工程；
    又原告復對被告提出誣告之竊盜告訴，致被告自施作現場遭
    警方逮捕後拘留，自然無法繼續施作系爭工程，故而系爭工
    程縱然有瑕疵，亦屬非可歸責於被告之事由所致，要與民法
    第495條第1項規定之要件不合，原告自不得依該條規定請求
    被告賠償其損害。
  ㈨再原告所主張之損害為清運費用200,000元，惟依兩造間之系
    爭契約，本未就清運作約定，無論系爭工程完工與否、或有
    無瑕疵存在，原告均應自行負責清運之費用，實不能認為清
    運費用係原告之損害、亦與被告之行為間無因果關係。況且
    ，原告所主張之200,000元之數額，亦無任何證據可憑，無
    從證明原告所受損害確實為200,000元。故依無損害即無賠
    償之法理，本件原告並未發生任何損害，其請求被告賠償清
    運費用200,000元，實無理由。
  ㈩承攬之瑕疵擔保責任應係自工作完成後始發生，本件原告自
    無由於承攬工作完成前，先行對被告主張瑕疵擔保責任。又
    原告並未舉證證明系爭工程確實存有瑕疵、且被告尚無庸負
    擔瑕疵擔保責任等情，故原告備位依民法第494條規定請求
    減少報酬，仍屬無理由。
　被告就系爭工程已經耗費大量勞力、時間、費用等成本對系
    爭工程進行施作，縱使系爭工程尚未完工，惟被告所受領之
    404,500元，相對其所施工之程度，乃屬相當，原告自不得
    請求減少全部價金，否則無異使被告對於其所耗費之成本求
    償無門，當非衡平之道等語，並聲明：原告之訴駁回。
四、本院之判斷： 
  ㈠先位之訴：
　⒈兩造於109年12月09日就系爭房屋簽訂系爭契約，約定由被告
    承攬系爭工程，工程總價為50萬元(未稅)；系爭工程包含電
    力工程(含1、2、3、4樓供電迴路開關安裝及電線換新)、給
    排水工程(含全棟廁所冷熱給水管安裝、落水管安裝、糞管
    配置、樓頂水塔淨水器管路改管)、泥作工程【含全棟牆面(
    有打除水泥見結構體部分)、地面粗胚、門口砌四吋磚牆、
    一樓廚房少量隔間牆】、磁磚工程(含1、2、3樓之地面地磚
    、廁所地壁磚、廚房腰帶壁面)等工程，並約定於簽約開工
    時給付總價金之30%即15萬元作為訂金、泥作進場前給付40%
    即20萬元、驗收完畢給付尾款30%即15萬元，嗣原告依約給
    付兩期工程款(於109年12月17日給付177,000元，於110年1
    月13日給付227,500元)，共計404,500元等事實，並提出系
    爭契約、報價單、匯款單及系爭工程施工現場彩色照片等件
    為證，而被告對此僅為上開抗辯，自應堪信原告此部分主張
    為真正。
  ⒉又被告向原告承攬系爭工程，工程項目為電力工程、給排水
    工程、泥作工程、磁磚工程，又被告已完成全部電力工程(
    即1、2、3、4樓供電迴路開關安裝、電線換新)以及給全部
    排水工程(即全棟廁所冷熱給水管安裝、落水管安裝、糞管
    配置、樓頂水塔淨水器管路改管)，至泥作工程及磁磚工程
    迄今尚未完成等事實，為兩造所不爭執，並有系爭工程施工
    現場彩色照片在卷可參，是被告承攬系爭工程尚未完工，可
    堪認定。
　⒊按承攬人完成工作，應使其具備約定之品質及無減少或滅失
    價值或不適於通常或約定使用之瑕疵；工作進行中，因承攬
    人之過失，顯可預見工作有瑕疵或有其他違反契約之情事者
    ，定作人得定相當期限，請求承攬人改善其工作或依約履行
    ，民法第492條、第497條第1項分別定有明文。準此，承攬
    工作完成前發生瑕疵，定作人得請求承攬人改善，承攬人得
    於完成前除去該瑕疵，而交付無瑕疵之工作，民法第493條
    至第495條有關瑕疵擔保責任之規定，原則上僅於完成工作
    後始有其適用，惟若定作人依民法第497條第1項規定請求承
    攬人改善其工作瑕疵，該瑕疵性質上不能除去，或瑕疵雖可
    除去，但承攬人明確表示拒絕除去，則繼續等待承攬人完成
    工作，已無實益，甚至反而造成瑕疵或損害之擴大，於此情
    形，定作人得例外在工作完成前，主張承攬人應負民法第49
    3條至第495條規定之瑕疵擔保責任（最高法院107年度台上
    字第1598號判決意旨參照）。
  ⒋次按工作有瑕疵者，定作人得定相當期限，請求承攬人修補
    之；承攬人不於前項期限內修補者，定作人得自行修補，並
    得向承攬人請求償還修補必要之費用；如修補所需費用過鉅
    者，承攬人得拒絕修補，前項規定，不適用之；承攬人不於
    前條第一項所定期限內修補瑕疵，或依前條第3項之規定拒
    絕修補或其瑕疵不能修補者，除瑕疵非重要，或所承攬之工
    作為建築物或其他土地上之工作物者外，定作人得解除契約
    ，且定作人之契約解除權，因瑕疵發見後1年間不行使而消
    滅，民法第493條、第494條、第514條第1項規定甚明。又民
    法第494條「所承攬之工作為建築物或其他土地上之工作物
    」，對照民法第513條法定抵押權之規定，解釋上應限於建
    築物或其他土地上工作物之「新造」，「修繕」則非屬之。
  ⒌觀以系爭工程關於泥作工程及磁磚工程未完工部分彩色照片
    ，系爭工程施工現場雜亂不堪，且堆滿雜物，而牆面及磁磚
    均未完成，管線更外露，磚牆、隔間牆未完工，泥作粗胚亦
    未施作，就系爭契約而言將牆面砌好磚抹上水泥，貼上磁磚
    ，並將管線安裝完畢，而將磚牆、隔間牆完成，應屬系爭契
    約重點項目，而將牆面砌好磚抹上水泥，貼上磁磚，並將管
    線安裝完畢，而將磚牆、隔間牆完成，系爭工程始具備防護
    及美觀功能，應為系爭工程不可或缺且通常應有之效用，則
    此部分瑕疵自屬重要，原告於被告施工中即發現因被告已施
    作工作有前揭瑕疵，顯可預見完工後之瑕疵，向被告要求改
    善，但被告不為改善，於此情形，令原告繼續等待被告完成
    工作，已無實益，反將造成瑕疵或損害之擴大，揆諸前揭說
    明，應認原告得例外在工作完成前，主張被告應負民法第49
    3條至第495條規定之瑕疵擔保責任。從而原告主張依民法第
    494條規定，片面解除兩造間系爭契約，應屬有據。
　⒍又原告於起訴前以台中法院郵局存證號碼1033號、1271號存
    證信函催告被告應於10日、7日內履行其修補義務，雖該履
    行期應屬過短，但自被告各於110年5月5日、110年6月11日
    收受上開原告催告被告履行修補義務起至本院言詞辯論終結
    之日止，期間已逾1年有餘，可認被告經過相當期間後，仍
    未履行修補義務，更可見承攬人已拒絕除去該等瑕疵，原告
    自得以起訴狀繕本送達被告為解除系爭契約之意思表示，兩
    造間系爭契約即於110年8月30日合法送達被告而解除。再原
    告依民法第494條解除契約之主張既有理由，其另援引之解
    除契約依據（民法第254條、第502條、第503條）是否有據
    ，本院即毋庸審究，茲不贅述。
　⒎按契約解除時，當事人雙方回復原狀之義務，除法律另有規
    定或契約另有訂定外，依左列之規定：一、由他方所受領之
    給付物，應返還之，二、受領之給付為金錢者，應附加自受
    領時起之利息償還之，民法第259條第1款、第2款定有明文
    。兩造間系爭契約既經解除，依上開條文，兩造即互負回復
    原狀之義務，被告應將已受領之工程款404,500元及自受領
    時起之利息返還原告。
　⒏原告另主張因被告施工後所生瑕疵，被告未履行修補義務，
    而解除系爭契約，且該瑕疵係可歸責於被告，原告得依民法
    第260條、第495條第1項、第227條第1項，請求被告應賠償
    原告因該等瑕疵所致之清運費用200,000元等語，經查：
  ⑴按因可歸責於債務人之事由，致為不完全給付者，債權人得
    依關於給付遲延或給付不能之規定行使其權利。因不完全給
    付而生前項以外之損害者，債權人並得請求賠償。因可歸責
    於承攬人之事由，致工作發生瑕疵者，定作人除依前二條之
    規定，請求修補或解除契約，或請求減少報酬外，並得請求
    損害賠償。民法第227條、第495條第1項分別定有明文。另
    按民法第495條規定，因可歸責於承攬人之事由，致工作發
    生瑕疵者，定作人依同法第493條及第494條規定請求修補或
    解除契約，或請求減少報酬外，並得請求損害賠償。準此，
    定作人一方面請求修補，一方面請求賠償之損害，係指因修
    補致工作完成遲延所生之損害而言，性質上屬因遲延給付所
    生之損害（民法第231條）。定作人因工作瑕疵而解除契約
    者，得請求賠償之損害，為因解除契約所生之損害(最高法
    院81年度台上字第2966號判決意旨參照)。
　⑵原告因系爭工程瑕疵所致之清運費用200,000元，然此部分清
    運費用為原告另行為清理系爭工程現場目的而支出費用，該
    費用本即應由原告自行負擔，僅能認與系爭契約之解除有前
    後關連性，然難認係「不完全給付所生損害」或「解除契約
    所生之損害」，是以原告請求被告賠償此部分費用，即屬無
    據，不應准許；況原告究竟是要清理何種物品，清運費用為
    何，亦未見原告說明並舉證之，原告請求被告賠償清運費用
    200,000元，應無理由。
　⒐綜上，原告依民法第494條、第259條規定，請求被告返還404
    ,500，及其中177,000元自109年12月18日起；其中227,500
    元自110年1月14日起，均至清償日止，按年息5%計算之利息
    ，為有理由，應予准許。逾此範圍，為無理由，應予駁回。
　㈡原告備位聲明有無理由？
    按訴之預備合併，必先位之訴無理由，法院始應就備位之訴
    為裁判。如先位之訴有理由，法院即無庸就備位之訴為裁判
    。玆本院既然認定原告先位之訴部分有理由，自無庸就原告
    此部分備位之訴加以裁判，附此敘明。
五、綜上所述，原告依民法第494條、第259條規定，請求被告返
    還404,500元，及其中177,000元自109年12月18日起；其中2
    27,500元自110年1月14日起，均至清償日止，按年息5%計算
    之利息，為有理由，應予准許。逾此範圍，為無理由，應予
    駁回。
六、本件原告公司勝訴部分係依民事訴訟法第427條第1項適用簡
    易程序所為被告敗訴之判決，依同法第389條第1項第3款規
    定，應依職權宣告假執行。並另依同法第392條第2項規定，
    依職權宣告被告如預供擔保，得免為假執行。
七、本件事證已臻明確，兩造其餘之攻擊防禦方法及所提證據，
    於判決結果不生影響，爰不一一論述。
八、訴訟費用負擔之依據：民事訴訟法第79條。本件第一審訴訟
    費用為原告繳納之第一審裁判費6,610元，本院依兩造之勝
    敗比例酌定訴訟費用負擔，爰判決如主文第3項所示。
中　　華　　民　　國　　111 　年　　9 　　月　　30　　日
                  臺灣彰化地方法院員林簡易庭
                          法  官  楊鑫忠
以上正本係照原本作成。
如對本判決不服提起上訴，應於送達後20日內，向本院提出上訴
狀並表明上訴理由(須按對造人數附繕本) 。
中　　華　　民　　國　　111 　年　　9 　　月　　30　　日
                          書記官  張清秀